臺灣花蓮地方法院刑事判決
110年度易字第181號
公  訴  人  臺灣花蓮地方檢察署檢察官
被      告  李承龍


上列被告因詐欺案件，經檢察官提起公訴（110年度軍偵字第23
號），本院判決如下：
    主  文
李承龍幫助犯詐欺取財罪，處有期徒刑參月，如易科罰金，以新
臺幣壹仟元折算壹日。
    犯罪事實
一、李承龍明知將金融行庫存款帳戶之提款卡及密碼提供予他人
    使用，可能幫助他人從事詐欺取財等犯罪，進而掩飾不法犯
    罪所得，增加查緝之困難，仍基於幫助他人實行詐欺取財犯
    行之不確定故意，於民國110年1月29日至同年2月1日間某日
    ，以不詳方式，將其申辦之中華郵政股份有限公司000-0000
    0000000000號帳戶（下稱李承龍郵局帳戶）之提款卡（含密
    碼），交予名籍不詳之人收受。嗣該名籍不詳之人取得上開
    帳戶資料後，即意圖為自己不法之所有，基於詐欺取財之犯
    意，於110年2月1日11時45分許，假冒劉慧清之外甥，撥打
    電話給劉慧清，佯稱須借款周轉云云，致劉慧清陷於錯誤，
    委請其弟劉長傑於同日12時4分許跨行轉帳新臺幣20萬元至
    李承龍郵局帳戶後，旋即遭名籍不詳之人提領一空。
二、案經劉慧清訴由花蓮縣警察局吉安分局報告臺灣花蓮地方檢
    察署檢察官偵查起訴。
    理  由
壹、證據能力
一、本判決所引用被告李承龍以外之人於審判外之言詞或書面陳
    述，檢察官、被告均同意作為證據，亦未於言詞辯論終結前
    聲明異議，本院審酌前開證據作成或取得狀況，均無非法或
    不當取證之情事，亦無顯不可信情況，故認為適當而均得作
    為證據。是前開證據，依刑事訴訟法第159條之5 規定，均
    具有證據能力。
二、其餘認定本案犯罪事實之非供述證據，查無違反法定程序取
    得之情，依刑事訴訟法第158條之4規定反面解釋，亦具證據
    能力。
貳、實體事項
一、訊據被告固坦承郵局帳戶為其所申設及使用，嗣該帳戶遭他
    人持用為詐欺取財犯行等情，惟矢口否認有何幫助犯詐欺取
    財犯行，辯稱：郵局帳戶之提款卡已遺失，並未交付帳戶資
    料予他人使用等語。經查：
  ㈠被告前申設郵局帳戶，並持有提款卡，郵局帳戶為其薪轉帳
    戶。嗣上揭名籍不詳之人以上揭方式對告訴人劉慧清施以詐
    術，致告訴人陷於錯誤，委託其弟匯款20萬元至被告郵局帳
    戶等情，為被告所不爭執，核與證人即告訴人於警詢之指訴
    大致相符，並有網路銀行轉帳截圖、LINE語音紀錄、中華郵
    政股份有限公司花蓮郵局110年4月13日花行字第1100000264
    號函暨查詢金融卡變更資料、客戶歷史交易清單、國軍花蓮
    財務組110年4月29日主財花蓮字第1100000788號函、台灣大
    哥大資料查詢在案可佐，此部分事實首堪認定。
  ㈡自詐欺他人之不法份子角度觀之，其既知利用他人之金融帳
    戶掩飾犯行，應非愚昧之人，當知社會上一般正常之人，於
    發現提款卡遺失或遭竊時，必將立即報警或向金融機構辦理
    掛失，在此種不可靠之情形下，如仍以該帳戶作為犯罪工具
    ，則在被害人將犯罪所得轉、匯入該帳戶後，即無從提領而
    前功盡棄，是衡諸常情，對於來路不明之提款卡，本即難認
    可能遭人利用為詐欺取財工具。況觀諸本案帳戶之交易明細
    ，在告訴人因受騙轉入款項前，並無以小額存款再提領等方
    式，藉此嘗試本案帳戶是否處於可用狀態之紀錄，顯見詐欺
    之人取得本案帳戶後，已確信本案帳戶實際處於支配之下，
    且由交易明細紀錄，亦可知告訴人受騙轉入之款項，均係遭
    人持用提款卡操作自動櫃員機提領完畢，而其前提係必須在
    有限之次數內輸入正確密碼，如非經被告告知提款卡密碼，
    單純持有其提款卡之人，正確輸入之機率（以6位數字而言
    ，每位由0至9，即有000000至999999之不同組合）微乎其微
    ，顯見被告實有交付本案郵局帳戶之提款卡（含密碼）予詐
    欺之人使用。
  ㈢被告之辯解顯不可採，理由如下：
    ⒈被告又辯稱：郵局帳戶提款卡密碼為其生日，密碼寫在提
      款卡背面等語，而依前揭卷附郵局帳戶交易明細所示，在
      告訴人遭詐騙款項匯入之前，郵局帳戶都有薪資轉入及以
      提款卡提款使用之紀錄，可見被告使用郵局帳戶提款卡提
      款，已經甚為熟稔，且所設定之密碼，又是自己之年籍資
      料，顯無怕遺忘而有特意將密碼書寫在提款卡上之必要。
    ⒉此外，提供帳戶予詐欺正犯使用之人，也會疑慮帳戶餘額
      會遭詐欺正犯提領，故所提供之帳戶或為新開立之帳戶，
      或為甚少使用且帳戶餘額甚低之帳戶。觀諸本案郵局帳戶
      遭詐欺人士開始利用前，被告於110年1月24日尚有自行提
      領700元，該帳戶內僅有2元之餘額乙節，有前開本案郵局
      帳戶之客戶歷史交易清單在卷可稽，可見在該詐欺成員開
      始利用被告前揭帳戶前，上開帳戶幾無餘額，被告對此亦
      知之甚詳，而此等客觀事態復核與一般提供帳戶予詐欺集
      團成員時，所提供之帳戶餘額甚低或零之經驗法則相符。
    ⒊綜上，被告前揭所辯，僅係事後卸責之詞，不足採信。
  ㈣按刑法上故意，分直接故意（確定故意）與間接故意（不確
    定故意），行為人對於構成犯罪事實，預見其發生而其發生
    並不違背其本意者，為間接故意。又不確定故意與有認識的
    過失區別，在於二者對構成犯罪事實，雖均預見其能發生，
    但前者對其發生，並不違背其本意，後者則確信其不發生。
    而幫助犯之成立，以行為人主觀上認識被幫助者，正欲從事
    犯罪或係正在從事犯罪，且該犯罪有既遂可能，而其行為足
    以幫助他人實現構成要件者，即具有幫助故意，並不以行為
    人確知被幫助者，係犯何罪名為必要。參以一般人向金融機
    構開設帳戶，並無任何法令之限制，只須提出身分證、印章
    即可辦理開戶申請，此亦為眾所周知之事實，而近年來利用
    人頭帳戶以行詐騙或恐嚇取財之事時有所聞，報章雜誌及新
    聞均多所宣導，是避免此等專屬性甚高之金融機構帳戶被不
    法行為人利用為詐財之工具，應係一般生活認知所易於體察
    之常識，則茍見他人不自己申請開立帳戶，反係蒐集不特定
    人之帳戶使用，衡情應當可預見收集之帳戶乃可能被利用為
    與財產有關之犯罪工具。查被告在交付提款卡及密碼予名籍
    不詳之人前，有多筆存、提、匯款等行為，足證被告應有相
    當之社會生活經驗，對於使用其人頭帳戶者，可能用於詐欺
    等財產犯罪，已無從諉為無預見可能。是被告將本案郵局帳
    戶資料交付予不詳之人，顯係有意提供該等帳戶予該詐欺人
    員使用，且就該詐欺人員將持本案帳戶施行詐騙而使被害人
    匯款至其帳戶之結果應有所認識，亦對可能發生不法財產犯
    罪一事抱持因其自身無損失之虞，故縱令前揭帳戶被挪為犯
    罪使用亦對其無妨之容任心理，不違反其本意，自有幫助該
    詐欺之人詐欺取財之不確定故意甚明。
  ㈤綜上所述，本案事證明確，被告犯行堪以認定，應依法論科
    。
二、論罪科刑
  ㈠按刑法上之幫助犯，係對於犯罪與正犯有共同之認識，以幫
    助之意思，對於正犯資以助力，而未參與實施犯罪之行為者
    而言。因此，如未參與實施犯罪構成要件之行為，且係出於
    幫助之意思提供助力，即屬幫助犯，而非共同正犯。本案被
    告基於幫助之不確定故意，交付本案郵局帳戶之提款卡及密
    碼予名籍不詳之人，以供其對告訴人施用詐術，為他人之詐
    欺取財行為提供助力，使告訴人遭施用詐術後陷於錯誤並交
    付財物，惟被告僅係參與詐欺罪構成要件以外之行為，且並
    無證據證明被告係以正犯而非以幫助犯之犯意參與犯罪，應
    認其所為係幫助犯而非正犯行為。核被告所為，係犯刑法第
    30條第1項前段、第339條第1項之幫助詐欺取財罪。
  ㈡被告以幫助他人犯罪之意思而參與犯罪構成要件以外之行為
    ，為上開詐欺取財罪之幫助犯，依刑法第30條第2項之規定
    ，減輕其刑。
  ㈢爰以行為人之責任為基礎，審酌被告知悉現今詐騙案件盛行
    ，竟任意將自己郵局帳戶之提款卡、密碼提供予名籍不詳之
    人騙取財物之用，使告訴人遭詐騙而受有損害，並致使偵查
    機關追訴犯罪困難，間接助長詐騙犯罪歪風，行為誠屬可議
    ，兼衡：
    ⒈被告前因藏匿人犯案件經檢察官緩起訴處分確定，此外無
      任何前科紀錄，素行尚可，此有臺灣高等法院被告前案紀
      錄表1 紙在卷足憑；
    ⒉被告所受教育程度為高中肄業，為現役軍人等家庭經濟狀
      況；
    ⒊被告否認犯行之犯罪後態度，復未賠償被害人因犯罪所受
      之損害；
    ⒋斟酌被告犯罪之動機、目的、手段、告訴人遭詐騙金額等
      一切情狀，量處被告如主文所示之刑，併諭知易科罰金之
      折算標準。
三、按犯罪所得之沒收，係法院剝奪犯罪行為人不法所得，將之
    予以收歸國有之裁判，目的係著重於剝奪犯罪行為人之實際
    犯罪所得，使其不能坐享犯罪之成果，故無利得者自不生剝
    奪財產權之問題。又幫助犯僅係對於犯罪構成要件以外行為
    為加工，除因幫助行為有所得外，正犯犯罪所得，非屬幫助
    犯之犯罪成果，自不得對其為沒收之諭知（最高法院106年
    度台上字第1196號刑事判決意旨參照）。查被告雖提供帳戶
    幫助他人向告訴人詐得金錢，惟其行為僅係就他人犯罪加以
    助力之幫助犯，檢察官復未舉證足資認定被告確有獲取報酬
    或對價，揆諸前揭說明，不予宣告沒收或追徵價額。
據上論斷，應依刑事訴訟法第299條第1項前段，判決如主文。
本案經檢察官周芳怡提起公訴，檢察官林敬展、蕭百麟到庭執行
職務。
中　　華　　民　　國　　110 　年　　10　　月　　27　　日
　　　　　　　　　刑事第五庭   審判長       法  官   粘
                  柏富
                                       法  官   施孟弦
                                       法  官   邱韻如
以上正本證明與原本無異。
如不服本判決應於收受送達後20日內向本院提出上訴書狀，並應
敘述具體理由。其未敘述上訴理由者，應於上訴期間屆滿後20日
內向本院補提理由書(均須按他造當事人之人數附繕本)「切勿逕
送上級法院」。告訴人或被害人如對於本判決不服者，應具備理
由請求檢察官上訴，其上訴期間之計算係以檢察官收受判決正本
之日期為準。因疫情而遲誤不變期間，得向法院聲請回復原狀。
中　　華　　民　　國　　110 　年　　10　　月　　28　　日

                                      書記官  呂姿穎

附錄本案論罪科刑法條：
刑法第339條
意圖為自己或第三人不法之所有，以詐術使人將本人或第三人之
物交付者，處5年以下有期徒刑、拘役或科或併科50萬元以下罰
金。
以前項方法得財產上不法之利益或使第三人得之者，亦同。
前二項之未遂犯罰之。
刑法第30條
幫助他人實行犯罪行為者，為幫助犯。雖他人不知幫助之情者，
亦同。
幫助犯之處罰，得按正犯之刑減輕之。